【裁判字號】    90,上更(一),832
【裁判日期】    901019
【裁判案由】    水土保持法
【裁判全文】
臺灣高等法院刑事判決                        九十年度上更（一）字第八三二號
    上  訴  人
    即  被  告  甲○○
右上訴人因違反水土保持法案件，不服臺灣臺北地方法院八十七年度訴字第一二三九
號，中華民國八十八年一月二十二日第一審判決（起訴案號：臺灣臺北地方法院檢察
署八十七年度偵字第九一○四號）提起上訴，經判決後，最高法院第一次發回，本院
判決如左：
    主  文
原判決撤銷。
甲○○在私人山坡地內未經同意擅自從事於山坡地內堆積土石、處理廢棄物之經營，
致生水土流失，未遂，處有期徒刑肆月。如易科罰金，以參佰元折算壹日。
ＳＵＭＩＴＯＭＯ牌型號三００之挖土機壹輛沒收。
    事  實
一、甲○○明知坐落臺北縣新店市○○段大湖底小段第二七二、一四三地號土地係屬
    山坡地，如欲在山坡地上從事經營水土保持法第八條第一項各款之行為者，應經
    調查規劃，依水土保持技術規範實施水土保持之處理與維護：乃竟未擬具水土保
    持計劃，於民國（下同）八十六年十月二十日，經徵得二七二地號土地所有權人
    王定中之妻弟郭青天同意，在該地上放置機械，詎超越郭青天授權之使用用途，
    自八十七年二月間起，在該土地上經營廢棄物之處理，將其至各地之建築工地所
    承運建築廢料、土石，載至該地號土地上堆置、處理廢棄物，並以挖土機整理廢
    棄物，嗣又同時未經土地所有權人蘇銘誠之同意越界將土石廢棄物堆置於蘇銘誠
    所有坐落前揭地段之一四三地號土地（其全部使用位置、面積如附圖所示Ｂ、Ｃ
    部分）上，唯尚未致生該土地之水土流失。嗣於八十七年五月四日下午三時三十
    分許，為警查獲始未致生水土流失，並扣得其所有用以處理廢棄物所使用之機具
    ＳＵＭＩＴＯＭＯ牌型號三○○之挖土機一輛（經警交由甲○○暫行保管）。
二、案經臺北縣警察局新店分局報請臺灣臺北地方法院檢察署檢察官偵查起訴。
    理  由
一、訊據上訴人即被告甲○○對於在臺北縣新店市○○段大湖底小段二七二、一四三
    地號山坡地上堆置廢土石料之事實固不諱言，惟矢口否認有何違反水土保持法之
    犯行，辯稱：前揭二七二地號土地之使用業經所有權人王定中之妻弟郭青天同意
    ，另不知有使用到同地段一四三地號土地，其所堆置之廢土石料並未造成水土流
    失或影響山坡地旁小溪流之情事云云。
二、惟查：
  (一)臺北縣新店市○○段大湖底小段第二七二、一四三地號土地係經行政院六十八年
    十一月二十日台經字第一一七０一號函核定，臺灣省政府六十九年二月六日府農
    山字第一二０一六六號公告為法定山坡地，及行政院八十六年七月三十一日台八
    十六農三０八二四號函核定，臺灣省府政八十六年十月八日八六府農水字第一六
    八八六七號公告列為水土保持法所適用之山坡地。有臺北縣政府八十七年十二月
    十五日八七北府農六字第三八四四三一號函附卷可徵（見原審卷第五五頁）。
  (二)被告委有在前開土地上堆積土石、處理廢棄物等情，業據其自白屬實，核與證人
    陳憲德、周昇華（台北縣警察局新店分局警員）、鍾裕芳（新店市公所建設課課
    員）於偵查中指證屬實，並有新店市公所會勘紀錄、地籍圖、現場平面圖各乙件
    、現場照片二十二張及台北縣新店地政事務所複丈成果圖在卷可按；而前開二七
    二地號土地，雖經土地所有權人王定中妻弟郭青天允諾被告使用，但並未承諾其
    可以在該處堆積土石及處理廢棄物等情，業據證人郭青天於偵查中結證在卷（見
    偵查卷第三九頁反面、第四０頁）；另同地段一四三地號土地則為蘇銘誠所有，
    有土地登記簿謄本一份在卷可憑（見原審卷第五二、五三頁）。雖被告未經徵得
    蘇銘誠之同意，在其土地上堆積廢棄物，唯詰之被告辯稱伊係徵得郭青天之同意
    在二七二號土地上處理廢棄物，伊不知有越界之情事云云；經查二七二地號土地
    面積高達一萬四千二百九十六平方公尺，範圍甚大，佔用該一四三地號土地僅五
    十三平方公尺，參以蘇銘誠於本院前審中證稱「不是很清楚（被告有無使用其土
    地），要鑑界才知道，是荒地沒有使用：：：」（本院前審卷第二十七頁）等語
    以觀，即令該土地所有權人亦且不知其土地坐落於何處，則被告所辯不知有越界
    之情事，應堪採信。至蘇銘誠於本院前審中雖陳稱伊同意被告使用該土地云云，
    但本院前審詰之被告「為何不事先向蘇銘誠講？」被告答以「我不知道有使用到
    ：：：」可見蘇銘誠係事後追認被告使用其土地，被告於事前並未徵得其同意在
    該土地上堆積廢棄物及土石，至為明顯。
  (四)末查本件新店市公所於八十七年五月四日會同新店警分局有關人員前往勘驗現場
    時雖認被告倒廢土於野溪旁影響水流云云（偵查卷第六頁）；唯經原審勘驗現場
    時卻未發現現場有小溪流存在，復命證人鍾裕芳（新店市公所建設課員）指認所
    謂之小溪流處，亦無任何廢土石存在，有原審勘驗筆錄附卷足憑。則上址既無小
    溪流之存在，且縱如證人即新店市公所職員鍾裕芳所指小溪流處，亦無堆放土石
    之情形，前開會勘記錄所指之影響水流等情，即難採信。至水土保持法第三十五
    條第一項第二款所謂之「破壞地表原貌」，應係指土地之地表因行為人之堆積土
    石，致使原土地之土石流失，因而致原土地地表遭受破壞，變更與原地貌而言，
    唯查本件依卷附照片以觀，被告係將廢棄之土石運至該地予以整理分類，雖有部
    分廢棄土石堆積在該土地上，但尚難認之上開堆積土石行為致使該土地之土石流
    失而變更原土地之地貌，是難認被告上開堆積土石之行為，已致該土地之土石流
    失之情事。
三、水土保持法第三十二條第一項之罪，係山坡地保育利用條例第三十四條第一項及
    刑法第三百二十條第二項之特別規定，依特別法優於普通法之原則，應依水土保
    持法第三十二條第一項論處。本件被告未經上開土地所有權人同意，在如附圖所
    示Ｂ、Ｃ範圍內之山坡地上堆積土石、處理廢棄物，雖未因此造成該土地之水土
    流失之結果，僅止於未遂階段，核其所為，係犯水土保持法第三十二條第四項、
    第一項之罪。並依刑法第二十六條前段之規定，減輕其刑。被告於前揭地段一四
    三地號土地上堆積土石、處理廢棄物之事實雖未據公訴人起訴，惟與起訴事實部
    分係本於同一行為為之，有實質上一罪之關係，自得併予審理。
四、原審予以論罪科刑固非無見，但查：
  (一)水土保持法第三十二條第一項之罪，係以在私有山坡地內，未經同意擅自堆積土
    石、處理廢棄物之經營為成立要件，茲所謂經營，本質上自應包括多次堆積土石
    、處理廢棄物之行為，應屬單純一罪，乃原審竟認為被告係多次行為並論以連續
    犯。
  (二)扣案挖土機係被告供作處理廢棄物之用，乃原判決事實欄竟認定該挖土機係供作
    整地之用，同有未合。
  (三)原判決事實僅認定被告未經第一四三地號土地之所有人蘇銘誠之同意，而使用該
    土地，並未明白認定被告有無在該土地上堆積土石亦有未合。
  (四)末依水土保持法第三十二條第五項規定「犯本條之罪者，其墾殖物、工作物、施
    工材料及所使用之機具沒收之。」，被告於前揭土地上堆積之廢棄土石，既非墾
    殖物，亦非工作物。乃原判決竟諭知附圖Ｂ、Ｃ部分之工作標的物即磚塊土堆予
    以宣告沒收，亦有可議。
五、原判決既有可議，自屬無可維持，被告上訴意旨，仍執陳詞否認犯罪，雖無理由
    ，仍應由本院將原判決予以撤銷改判。爰審酌被告之犯罪目的、所用手段、使用
    面積、尚未造成水土流失及其犯後態度等一切情狀，量處有期徒刑肆月。未查，
    被告行為後，刑法第四十一條業於民國九十年一月修正，同年月十日經總統公布
    施行，依修正後之刑法第四十一條規定「犯最重本刑為五年以下有期徒刑以下之
    刑之罪，而受六個月以下有期徒刑或拘役之宣告，因身體、教育、職業、家庭之
    關係，執行顯有困難者，得以一元以上三元以下折算一日易科罰金。但確因不執
    行所宣告之刑難收矯正之效，或難以維持秩序者，不在此限。」又前述易科罰金
    之折算標準，業據罰金罰鍰提高標準條例第二條前段規定，就其原定數額，提高
    為一百倍折算一日。經比較修正前後刑法第四十一條之結果，新法對被告並無不
    利，依刑法第二條第一項前段規定，就前開宣告之刑，並諭知諭知如易科罰金，
    以三百元折算一日之折算標準。ＳＵＭＩＴＯＭＯ牌型號三００之挖土機一輛為
    被告所有，且係在現場供作處理廢棄物之用，屬犯本罪所有之工作物；並應依同
    法第三十二條第五項沒收之。
據上論斷，應依刑事訴訟法第三百六十九條第一項前段、第三百六十四條、第二百九
十九條第一項前段、水土保持法第三十二條第一項、第四項、第五項，刑法第二條第
一項前段、第十一條前段、第五十六條、第二十六條前段、第四十一條、罰金罰鍰提
高標準條例第二條第一項，判決如主文。
本案經檢察官陳明光到庭執行職務。
中    華    民    國     九十     年       十       月        十九      日
                          臺灣高等法院刑事第十八庭
                              審判長法  官  吳      敦
                                    法  官  周  盈  文
                                    法  官  林  陳  松
右正本證明與原本無異。
如不服本判決應於收受送達後十日內向本院提出上訴書狀，其未敘述上訴之理由者並
得於提起上訴後十日內向本院補提理由書（均須按他造當事人之人數附繕本）。
                                    書記官  鎖  瑞  嶺
中    華    民    國     九十     年       十       月       二十二     日
附錄：本案論罪科刑法條全文
水土保持法第三十二條：
在公有或私人山坡地或國、公有林區或他人私有林區內未經同意擅自墾殖、占用或從
事第八條第一項第二款至第五款之開發、經營或使用，致生水土流失或毀損水土保持
之處理與維護設施者，處六月以上五年以下有期徒刑，得併科新臺幣六十萬元以下罰
金。但其情節輕微，顯可憫恕者，得減輕或免除其刑。
前項情形致釀成災害者，加重其刑至二分之一；因而致人於死者，處五年以上十二
  年以下有期徒刑，得併科新臺幣一百萬元以下罰金；致重傷者，處三年以上十年以
  下有期徒刑，得併科新臺幣八十萬元以下罰金。
因過失犯第一項之罪致釀成災害者，處一年以下有期徒刑，得併科新臺幣六十萬元以
下罰金。
第一項未遂犯罰之。
犯本條之罪者，其墾殖物、工作物、施工材料及所使用之機具沒收之。


司法院資訊處製作；財團法人民間司法改革基金會備份。
